臺灣高等法院臺中分院刑事判決　　　　　　　　　　九十年度上訴字第二二一三號
　　上　訴　人　臺灣彰化地方法院檢察署檢察官
　　被　　　告　乙○○
　　指定辯護人　本院公設辯護人　丁○○
右上訴人因被告公共危險案件，不服臺灣彰化地方法院九十年度訴字第一一四一號中
華民國九十年十月二十五日第一審判決（起訴案號：臺灣彰化地方法院檢察署九十年
度偵字第四一八○號），提起上訴，本院判決如左：
      主　  文
原判決撤銷。
乙○○放火燒燬現供人使用之住宅，未遂，處有期徒刑壹年拾壹月，緩刑參年，緩刑
期內付保護管束；打火機壹只沒收。
      事  　實
一、乙○○因長期喝酒及憂鬱症造成自尊心喪失及抽象思考、判斷力等認知功能損害
    ，較易在受到挫折時有強烈的反應，甚至作出錯誤的判斷。其於民國九十年五月
    二十四日下午六、七時許，至彰化縣北斗鎮東光里東興巷一之十號其堂弟丙○○
    住處，欲向丙○○借款新台幣（下同）一萬元，丙○○回以你若能夠向另一親戚
    借得款項，我就借你同樣之款項等語，以為推遲。嗣乙○○向另一親戚借得一萬
    元後打電話給丙○○，要丙○○實踐諾言借其一萬元，丙○○仍予推遲，乙○○
    因此心生不悅，當晚與友人飲酒解悶，加以有相當時間未服用治療憂鬱症之藥物
    ，於個人飲用啤酒量約四至五瓶後，心情愈加鬱悶，有自殺念頭，而陷於精神耗
    弱之程度，並思及向丙○○借錢被拒之事而自覺被取笑，遂產生以放火燒屋之強
    烈方式以為洩憤之意念後，即於當晚十時三十分許，攜帶內裝汽油之塑膠瓶一瓶
    ，瓶口置放塑膠繩以為點火之用，至前開丙○○與其妻己○○、父甲○○、母何
    王菊等家人共居之住宅後，因時值夜晚，乙○○見丙○○住處大門已關，即取出
    所有之打火機一只，在丙○○前開住處大門前點燃上開裝有汽油之塑膠瓶縱火，
    欲將上開房屋燒燬，以為洩憤，幸經鄰居發現火光呼喊，丙○○聞訊由住處二樓
    房間衝下，以臉盆裝水滅火，並以布塊覆蓋火源，始將火勢撲滅，僅紅色鐵門內
    外局部因受燒而變色，圍牆上之盆花因受熱而乾枯，未將該住宅燒燬，乙○○之
    放火燒屋始未得逞。嗣經警循線於當晚十一時三十分，在彰化縣北斗鎮東光里東
    興巷八號查獲乙○○，並扣得前揭打火機一只。
二、案經彰化縣警察局北斗分局報請臺灣彰化地方法院檢察署檢察官偵查起訴。
      理  　由
一、訊據被告乙○○對於前開時、地放火之事實，固直承不諱，惟否認有放火燒燬住
    宅之犯意，辯稱：塑膠瓶裡只有一點點汽油，且距門口還遠，不會燒到房子，伊
    只是要嚇嚇丙○○云云。惟查：被告如何因向被害人丙○○借錢不成，忿而於前
    開時間，持盛裝汽油之容器至丙○○住處外放火，嗣又如何經丙○○之鄰居發現
    火光而呼喊，丙○○聞訊由住處二樓房間衝下，以臉盆裝水滅火，並以布塊覆蓋
    ，始將火勢撲滅等情，業據被害人丙○○、己○○於警詢時、甲○○於彰化縣消
    防局北斗消防分隊調查時、己○○於偵查時、丙○○於本院調查時指陳甚詳，並
    有被告所有用以縱火之打火機一只扣案，及火災現場照片原本、影本多張附卷足
    證。次查，被告於警詢時坦稱：「我於九十年五月二十四日下午二十二時三十分
    在彰化縣北斗鎮○○里○○路（應為東興巷）一之十號縱火的，因我到該處所向
    親戚借錢被拒，又遭取笑，我心裡感到很氣憤才到該處縱火洩憤的」等語屬實，
    足見被告放火之目的是要燒屋洩憤，蓋若僅將自己所攜帶裝有汽油之塑膠瓶燒燬
    ，而不願損及被害人丙○○之住宅，被告又何需至被害人住處放火？且又如何能
    達到洩憤之目的？又查，被告雖以僅是要嚇嚇丙○○一詞置辯，惟查本件火災發
    生後，經彰化縣消防局人員前往勘察，發現被害人丙○○住處鐵門門面、鐵門內
    側均有局部受燒變色情形，花卉並遭燒燬，此有彰化縣消防局火災原因調查報告
    書之記載可稽；又依上開報告書之記載，本案發生火災現場之巷道狹小，被告住
    於東興巷八號，理應知之；且被告以塑膠瓶內裝汽油縱火，因汽油揮發性甚高，
    瞬間將引起大火，又裝汽油之塑膠瓶受熱融化後亦有導致汽油到處流竄之可能，
    在此狹小巷道內，住戶甚多，加以當晚吹南風，有前開火災原因調查報告書之記
    載可稽，被告如何能控制火勢？質之被告亦自承當時並未攜帶任何滅火之工具等
    語；且被告如能有效控制火勢，被害人丙○○住處紅色鐵門內外何以會受燒而變
    色，圍牆上之盆花何以會受熱而乾枯？況被告於警詢時並未提及其縱火之目的僅
    是要嚇嚇被害人丙○○而已，尚難認其放火之目的僅是要嚇嚇被害人，所辯自難
    採信。至彰化縣消防局北斗消防分隊人員據報前往前開地點滅火時，火勢已滅，
    只燒毀花卉及燻黑小門，無波及其他建築物；火勢僅限在該住宅鐵製大門外前空
    地，燒燬物為一燒熔塑膠容器燒熔在地面上，大門有受火燒變色痕跡，該容器尚
    有汽油味道，未發現其他物品及遺留溶劑等，固有彰化縣消防局火災原因調查報
    告書、相片影本等在卷可憑。惟查，被告主觀上有放火燒屋之意圖，已如前述；
    且所用以放火之汽油，瞬間足以引起大火，此由被告放火後即為被害人鄰居發現
    火光，而被害人住處紅色鐵門內外有受燒變色之情形，掛在圍牆上之盆花亦因受
    熱而乾枯，足見火勢之大且猛，幸因被害人住處內靠近受熱點未置放易燃物品，
    否則一旦物品受熱燃燒，星星之火足以燎原，火勢一發不可收拾，不僅將燒燬被
    害人之住處，且將波及鄰近住宅，豈能因被害人住宅未被燒燬即認被告無放火燒
    燬房屋之故意，上開報告書所載尚不足以為被告有利之認定。被告又辯稱伊若要
    燒燬房屋何以不將盛裝汽油之容器丟入被害人住宅內云云，惟依被告於偵查中所
    供其係以塑膠瓶盛裝汽油，瓶口再置放一條塑膠繩以為點火之用，如被告係在被
    害人住宅外點火後再將塑膠瓶丟擲入屋內，因火已點燃，於丟擲過程中，自己亦
    有可能遭受火勢波及而受傷，是不能因被告未選擇以點火後丟擲入屋內之方式縱
    火，即認被告無放火燒屋之意圖。被告雖又辯稱伊放火之後人留在現場，直到汽
    油燒盡沒有火才離開現場云云，並於偵查中稱伊叔叔甲○○有看到云云。惟甲○○於彰化縣消防局北斗消防分隊調查時陳稱當時伊沒有看到縱火者，是被告所辯
    已難遽信；況證人己○○於警詢時亦供稱並未見到何人縱火等語；且若被告當時
    尚滯留現場，以其為縱火者，被害人丙○○及發現火光之鄰人等何以未立時將之
    逮捕？任由其逗留現場並待火勢撲滅而離去，實有違常理！所辯亦係事後卸責之
    詞，不足採信。事證已臻明確，被告犯行堪以認定，自應依法論科。
二、被告乙○○放火燒燬現供人使用之住宅而未得逞，核其所為係犯刑法第一百七十
    三條第三項、第一項之罪。被告雖已著手於放火之行為，惟未生燒燬該住宅之結
    果，其放火行為尚止於未遂，參以被害人丙○○及其妻己○○於事後均表示不願
    再告被告等情，爰就被告放火未遂之行為，依刑法第二十六條前段之規定減輕其
    刑。又被告經本院送請行政院衛生署草屯療養院鑑定其行為時之精神狀態如何？
    該院從被告個人病歷、個人史、飲酒史、精神疾病史、生理心理功能檢查、心理
    測驗等資料，認被告因長期喝酒曾發生車禍多次，致身體多處骨折，喝酒也使其
    工作受到影響，甚至對前一天發生之事，有完全空白無法記起的情形。被告於三
    年前因精神症狀嚴重，而至長庚醫院住院治療，近三年來並未好好接受規律性的
    治療，加以工作不順利，情緒一直處於低落、喪失興趣、注意力不集中、活動量
    低及自殺意念中。被告平日行為表現會受喝酒影響與人衝突，其思想內容有慮病
    意念、自殺意念及罪惡意念，知覺言談方面並未顯示出異常情形，抽象能力及判
    斷力則顯示異常，記憶力及計算能力並未受損。被告智商為七四，屬邊緣智商，
    以被告過去的學經歷而言，智能有減退現象，可能影響其面對生活之適應，人格
    方面顯示缺乏事前計劃而且有衝動現象，認知功能較差，情緒呈現悲觀，自我方
    面則有負向的自我心像、自卑、缺乏自信心等，而認被告具有精神科之酒精依賴
    及憂鬱症兩種疾病，被告之本案行為並非因精神疾病之直接影響，但因長期喝酒
    及憂鬱症造成自尊心喪失及抽象思考、判斷力等認知功能損害，其於行為時精神
    狀態應達精神耗弱之程度，有該院九十一年四月一日九一草療精字第一五○○號
    函並檢附精神鑑定報告書一份在卷可憑。被告行為時之精神狀態既處於精神耗弱
    之程度，爰依刑法第十九條第二項規定減輕其刑，並遞減之。原審認被告犯罪事
    證明確，予以論罪科刑，固非無見，惟原判決認被告所為並不成立刑法第一百七
    十三條第三項、第一項之罪，改依刑法第三百零五條恐嚇罪論處，已有未洽；又
    原審未就被告於行為時之精神狀態如何送請相關機關鑑定，致未認定被告行為時
    係處於精神耗弱之程度，而未為有利於被告之認定，亦有未合；另原判決理由欄
    認扣案之打火機一只係被告所有供犯罪所用之物，依法宣告沒收，惟判決主文卻
    未為沒收之諭知，並有疏漏。檢察官上訴意旨以被告對於放火燒燬現供人使用之
    住宅之構成要件已有認識，且意欲發生，難認其無放火燒屋之故意，而指摘原判
    決不當，為有理由。原判決既有上開可議之處，即屬無可維持，自應由本院撤銷
    改判。爰審酌被告犯罪之動機、目的、手段、所造成之危害及犯後之態度尚稱良
    好，已與被害人和解，取得被害人原諒，有彰化縣北斗鎮調解委員會調解書在卷
    可按等一切情狀，量處如主文第二項所示之刑，以資懲儆。又查被告前未曾受有
    期徒刑以上刑之宣告，有臺灣彰化地方法院檢察署刑案資料查註紀錄表與臺灣高
    等法院被告全國前案紀錄表在卷可稽，其因患有憂鬱症一時失慮而觸刑章，經此
    偵、審程序並刑之宣告後，應知所警惕而無再犯之虞，本院認所宣告之刑以暫不
    執行為適當，併宣告緩刑三年，以勵自新。又依前開精神鑑定報告書所載：「何
    員雖長期來飲酒問題及憂鬱症之影響，造成其自尊心及認知功能受損，因此較易
    在受到挫折時有強烈的反應，甚至作出錯誤的判斷，因此酒精依賴與憂鬱症，應
    該長期積極治療，重新建立其自信心與自尊心，以防不恰當的行為再度發生」等
    語，為藉由公權力督促其積極治療，重新建立其自信心與自尊心，爰併依刑法第
    九十三條第一項規定，宣告被告於緩刑期內付保護管束。扣案打火機一只，係被
    告所有，供前開犯罪所用，已據被告於警詢時陳明，爰依刑法第三十八條第一項
    第二款規定宣告沒收。
據上論結，應依刑事訴訟法第三百六十九條第一項前段、第三百六十四條、第二百九
十九條第一項前段，刑法第一百七十三條第三項、第一項、第二十六條前段、第十九
條第二項、第七十四條第一款、第九十三條第一項、第三十八條第一項第二款，判決
如主文。
本案經檢察官戊○○到庭執行職務。
中      華      民      國      九十一   年       四      月    二十五  日
  臺灣高等法院臺中分院刑事第四庭
                                          審判長法  官  洪  耀  宗
                                                法  官  劉  登  俊
                                                法  官  江  德  千
右正本證明與原本無異。
如不服本判決應於收受送達後十日內向本院提出上訴書狀，其未敘述上訴之理由者並
得於提起上訴後十日內向本院補提理由書（均須按他造當事人之人數附繕本）。
                                                書記官  吳  麗  琴
中      華      民      國      九十一   年       四      月    二十六  日
【附錄本案論罪科刑法條】
刑法第一百七十三條
放火燒燬現供人使用之住宅或現有人所在之建築物、礦坑、火車、電車或其他供水、
陸、空公眾運輸之舟、車、航空機者，處無期徒刑或七年以上有期徒刑。
失火燒燬前項之物者，處一年以下有期徒刑、拘役或五百元以下罰金。
第一項之未遂犯罰之。
預備犯第一項之罪者，處一年以下有期徒刑、拘役或三百元以下罰金。
                                                                        Ｉ
